【裁判字號】    89,台上,7086
【裁判日期】    891123
【裁判案由】    妨害自由
【裁判全文】
最高法院刑事判決                              八十九年度台上字第七○八六號
    上 訴 人  甲○○
右上訴人因妨害自由案件，不服台灣高等法院台南分院中華民國八十九年七月二十日
第二審更審判決（八十九年度重上更(三)字第十六號，起訴案號：台灣台南地方法院檢
察署八十三年度營偵字第四二五號），提起上訴，本院判決如左：
    主  文
原判決撤銷，發回台灣高等法院台南分院。
    理  由
本件原判決認定上訴人甲○○於民國八十二年底，在台南縣新營市「安百樂酒家」結
識該店服務生張金英。嗣發現張女另與黃勝基密切交往，並論及婚嫁，心生不滿，
於八十三年二月十一日晚上十時許，駕車前往該酒家欲找張金英談判，因遭其拒絕，
遂出言恫嚇：若不順從，將對其家人及男友黃勝基不利等語，致張女心生畏懼，而脅
迫強拉其上車，駛往新營市某處不詳地址，綽號『黑甘』之住處繼續看管，剝奪張金
英行動自由。並基於傷害之犯意，以其所有之ＭＯＴＯＲＯＬＡ行動電話毆打張金英
頭部，以腳踢其腹部等處，致張女受有頭、頸、胸、腹部多處疼痛、頭暈噁心想吐、
雙手瘀青、右臉頰擦傷、頸部擦傷等傷害。復將張金英押往同市○○街十七之四號其
租屋處看管，剝奪其行動自由，迄翌（十二）日上午十一時許，張金英趁上訴人洗澡
注意力鬆懈之際，趁隙逃離，並請黃勝基陪同至前台灣省立新營醫院（下稱新營醫院
）住院療傷。張金英恐無法收到其母張有自高雄市寄至之勞保單，於同月十三日晚上
十時許向醫院請假返回黃勝基住處。上訴人復基於妨害自由及傷害之概括犯意，於翌
（十四）日凌晨零時三十分許，至台南縣後壁鄉平安村五十七之三號二樓黃勝基住處
，趁其鐵門未關而侵入，並以行動電話毆打黃勝基（侵入住宅及傷害部分未據提出告
訴）及張金英頭部，強押張金英下樓；黃勝基跟下樓時，上訴人以「以後不得在新營
地區活動」等語恐嚇，使黃某心生畏懼（恐嚇部分業經判處罪刑確定），而不敢阻止
上訴人將張金英帶走。上訴人將張女押上其自小客車後，又持前開行動電話及所有螺
絲起子一把施予毆打，致其受有右眼眶等部位之皮下瘀血多處。並將張金英載至其上
開租屋處及台南縣東山鄉東河村吉貝耍七十二號其父住處看管，剝奪其行動自由。迄
同月十六日晚上七時十五分許，經張有報警至上訴人上開租屋處查獲，張金英始脫離
上訴人之控制等情，因而撤銷第一審關於非法剝奪人行動自由罪部分之判決，改判仍
依牽連犯，從重論處上訴人連續以非法方法，剝奪人之行動自由罪刑。固非無見。
惟查：(一)有罪判決書之事實一欄，為判斷其適用法令當否之準據，法院應將依職權認
定與論罪科刑有關之事實，翔實記載，然後於理由內逐一說明其憑以認定之證據，並
使事實認定與理由說明，互相適合，方為合法。倘事實認定與理由說明，不相一致，
或事實與理由欄內之記載，前後齟齬，按諸刑事訴訟法第三百七十九條第十四款後段
規定，均屬判決理由矛盾之當然違背法令。原判決事實係認上訴人於案發當晚，至被
害人張金英工作之「安百樂酒家」，脅迫強拉其上車後，先載其前往新營市某不詳地
址，綽號『黑甘』之住處予以看管，再押其至同市○○街十七之四號其租屋處看管，
迨翌（十二）日上午被害人始趁隙逃離。同月十四日凌晨，其又駕車至台南縣後壁鄉
平安村五十七之三號二樓黃勝基住處，強押被害人，並將之載往其上開租屋處看管，
迄同月十六日晚上，始經被害人之母報警前往查獲。此項認定如果無誤，上訴人先後
將被害人載至綽號「黑甘」之住處及其租屋處，予以看管，似已將其禁錮於該處，且
前後持續之時間並非短暫，自屬「私行拘禁」行為，乃原判決理由內又謂無證據證明
上訴人有將被害人拘禁在特定場所達四十分鐘之情事，難以遽認其有拘禁被害人犯行
，所為事實認定與理由之論述，不無矛盾。(二)刑法第三百零二條第一項所謂以其他非
法方法剝奪人之行動自由，係對於同條項「私行拘禁」之補充規定，若於剝奪被害人
行動自由後，將之拘禁於一定處所，繼續較久之時間，即屬私行拘禁，依主要規定優
於補充規定之原則，自應以私行拘禁論處，不應宣告補充規定之罪名。原判決事實既
認上訴人於強押被害人後，又先後將之載至其租屋處等地，予以看管，不啻係將之禁
錮於一定處所，且達相當時間，自應論以該條項之私行拘禁罪，乃判決理由依同條項
補充規定之非法剝奪人之行動自由罪論擬，其適用法則，亦有違誤。(三)原判決事實認
被害人於八十三年二月十一日晚上，經上訴人強押、毆傷，並載至其租屋處看管，嗣
於翌（十二）日上午十一時許，始趁隙逃離，請黃勝基陪同至新營醫院住院治療等情
；理由內除以被害人之指訴及證人張有黃勝基之證述外，且以其在該院就醫之病歷表
，為認定上訴人犯罪論據之一。然觀諸卷附新營醫院出具被害人之急診病歷記載，其
到院時間為八十三年二月十二日上午一時十分（見原審重上更(三)卷第七十八頁），似
徵被害人於該到院急診時間之前，應已脫離上訴人之拘禁，是原判決此部份事實之認
定與該卷證資料，即有不符，而有證據上理由矛盾之違法。(四)原判決於理由內首以新
營醫院出具之驗傷診斷書二紙，為認定上訴人犯罪之論據之一。嗣又謂「省立新營醫
院驗傷診斷書二份，其中一份記載八十二年二月十二日在急診室檢驗患者張金英之受
傷原因為「意外」，左胸撞傷疼痛一處而已；另一份記載八十三年二月十六日急診室
檢驗受傷原因（病人陳述爭吵），受有左面頰擦傷、左胸主訴疼痛、右大腿主訴酸痛
（擦傷）等傷。而該院較早出具之另一份驗傷診斷書係合併二次檢驗記載為八十二年
二月十二日、八十三年二月十六日病歷記載，受傷之原因「鈍擊」，受有頭面部擦傷
、胸部挫傷、右大腿挫傷等傷，均顯過於簡略，且先後出具驗傷診斷書所載受傷狀況
亦有不符，為本院所不採」等語。係就同一證據之證明力先後為不同之論斷取捨，不
無理由矛盾之可議。(五)依原判決認定之事實，被害人係於八十三年二月十二日上午十
一時許，趁上訴人洗澡注意力鬆懈之際，趁隙逃離，迨同月十四日凌晨零時三十分許
，在黃勝基上開住處，再遭上訴人強押帶走。此期間被害人既已脫離上訴人之拘禁，
應不在其掌控中。證人蘇志明復證稱八十三年二月十六日下午，曾與上訴人、被害人
及其親友多人同往台南縣七股鄉及台南市鹿耳門等地遊玩等語，並據上訴人提出當日
所拍攝照片為證，即被害人對之亦不否認（見一審卷第十五至十七頁、原審上訴卷第
三十一頁背面、更(一)卷第三十一頁背面）。當天下午被害人與上訴人及其親友多人既
集體出遊，衡情當無遭上訴人毆傷可能。則卷附德興外科診所出具之驗傷診斷書，其
推定受傷時間欄記載「據稱於民國八十三年二月十三日下午二十三時三十分左右及民
國八十三年二月十六日下午十五時三十分左右」之語，似與原判決上開事實之認定及
卷證資料不符，此與被害人指訴真實性之判斷攸關，本院先前發回意旨已予指明，更
審判決仍未見詳查、釐清，遽採為上訴人犯罪之論據，猶嫌速斷。(六)採為判決基礎之
證據資料，必須經過調查程序，而顯出於審判庭者，始與直接審理主義符合，否則其
所踐行之訴訟程序，即屬違背法令。本件扣案之上訴人所有ＭＯＴＯＲＯＬＡ行動電
話乙具及螺絲起子一把，既經原審採為判決論罪之基礎，並於主文內諭知沒收，但於
審判期日，並未向上訴人提示予以辨認（見原審重上更(三)卷第一三八頁至一四五頁）
，使有辯解之機會，顯有應於審判期日調查之證據，而未予調查之違法。以上或係上
訴意旨所指摘，或為本院得依職權調查之事項，應認原判決仍有撤銷發回更審之原因
。案經發回，原判決事實就被害人之左眼眶部、左顴骨部、左前額部、左耳部、右大
腿部、右膝部、左大腿部、右前頸部及左後腰部之傷害，祇記載其部位及傷口之長寬
，而未認定其所受傷害之種類，不無疏誤。更審如仍為有罪判決，對之併應注意及之
，附此敘明。
據上論結，應依刑事訴訟法第三百九十七條、第四百零一條，判決如主文。
中      華      民      國    八十九    年     十一     月    二十三    日
                              最高法院刑事第五庭
                                  審判長法官  紀  俊  乾
                                        法官  黃  正  興
                                        法官  陳  東  誥
                                        法官  張  春  福
                                        法官  韓  金  秀
      右正本證明與原本無異
                                              書  記  官
中      華      民      國    八十九    年     十一     月    二十八    日


司法院資訊處製作；財團法人民間司法改革基金會備份。
